【裁判字號】    90,台上,977
【裁判日期】    900531
【裁判案由】    給付工程款
【裁判全文】
最高法院民事判決                                  九十年度台上字第九七七號
    上  訴  人  內政部營建署
    法定代理人  林益厚
    訴訟代理人  李薇薇律師
    上  訴  人  洪大建築有限公司
    法定代理人  高三復
右當事人間請求給付工程款事件，兩造對於中華民國八十七年十二月二十四日台灣高
等法院第二審判決（八十七年度上字第六五○號），各自提起上訴，本院判決如左：
    主  文
原判決廢棄，發回台灣高等法院。
    理  由
本件上訴人台灣省政府住宅及都市發展處（下稱住都處）自民國八十八年七月一日起
其業務改隸內政部營建署，該署已依法聲明承受訴訟，合先敘明。
上訴人洪大建築有限公司（下稱洪大公司）主張：伊於八十一年元月間承攬對造上訴
人內政部營建署原以住都處名義（以下均以住都處稱之）發包之「基隆市○○街拓寬
工程」（下稱系爭工程），該工程於同年二月二十四日開工，八十二年十一月二十六
日完工，伊尚可請領工程尾款新台幣（下同）一百六十二萬六千七百八十九元及物價
指數調整款二百二十五萬四千零四十四元，合計三百八十八萬零八百三十三元，經函
催住都處驗收結案及付清款項，未獲置理等情，求為命住都處如數給付及加計自八十
三年八月二十七日起按法定利率計算遲延利息之判決（第一審命住都處給付洪大公司
一百七十二萬七千五百五十七元及自八十五年二月二十六日起按法定利率計算之遲延
利息，駁回洪大公司其餘之訴。洪大公司就敗訴部分、住都處就命其給付超過三萬二
千六百零一元及自八十五年二月二十六日起計遲延利息部分，各自聲明不服）。
上訴人住都處則以：洪大公司承攬系爭工程，尚可領取工程尾款八十三萬二千八百四
十二元及物價指數調整款一百六十六萬九千五百十一元，惟洪大公司遲延完工五十二
天，應罰違約金一百二十八萬零三十二元，瀝青路面不合格應扣款九千七百十四元，
因工程瑕疵代僱工修繕費用九十萬一千零九元，亦應扣除，且工程尚在保固期間，工
程保留款二十三萬八千九百九十七元，應俟保固期滿後給付。扣除上開款項後，洪大
公司可領取之款項僅三萬二千六百零一元等語，資為抗辯。
原審維持第一審所為命住都處給付洪大公司一百七十二萬七千五百五十七元及自八十
五年二月二十六日起加計遲延利息並駁回洪大公司其餘之訴之判決，駁回兩造之上訴
，無非以：洪大公司主張伊承攬系爭工程，契約總價二千四百六十一萬六千元，工程
結算總價則實做實算，工期為二百個日曆天，伊於八十一年二月二十四日開工，八十
二年十一月二十六日竣工，施工期間，伊領得工程款二千三百零七萬六千五百五十八
元、物價指數調整款六十八萬一千三百八十五元等情，為住都處所不爭執，堪信為真
實。住都處雖稱洪大公司實做工程總價為二千三百九十萬九千四百元云云，然住都處
於八十六年七月一日前均稱本件實做工程總價為二千四百七十萬三千三百四十七元，
並自承該金額係依工程明細表計算，乃洪大公司完工後，為辦理八十三年九月六日之
初驗，經兩造會同至現場實際丈量所得，作成時間約在八十三年八月中，八十五年四
月十八日第二次丈量所得之工程結算明細表，則係伊單獨至現場丈量，洪大公司未參
與等語，可知第一次結算明細表，係歷經各次估驗概算，及雙方認同之「結算」所得
，第二次結算明細表則於完工後近二年半，該道路工程經人車通行之情況下，由住都
處片面作成，自應以第一次丈量為可採，應認洪大公司實做工程總價為二千四百七十
萬三千三百四十七元，扣除洪大公司已領工程款二千三百零七萬六千五百五十八元，
洪大公司可請求之工程尾款為一百六十二萬六千七百八十九元。又系爭工程契約第五
條約定如因甲方（即住都處）之原因，或人力不可抗力等因素，致須延長完工日期時
，乙方（即洪大公司）得以書面向甲方申請延期，甲方視其實際影響之情形酌予延期
，乙方對甲方最後核定之延期，不得提出異議。本件洪大公司於八十三年五月三日提
出延期申請後，經住都處於八十五年二月二十六日核定准予展期二百八十七天，洪大
公司雖不得異議，惟仍應審酌住都處之核定是否違反誠信原則。查住都處就洪大公司
所提延期申請，均詳細列舉其准否之理由並製作延展工期示意圖，且實際上有長達一
年以上時間，均可不計工期；洪大公司雖提出住都處內部之簽呈，及展延工期計算表
（下稱前表），證明住都處於八十三年五月間其內部簽准延展本件工程之工期三百三
十三天，該公司僅逾期六天等情，惟比較由住都處承辦人員李榮貴製作之前表及其嗣
後重新核算製作之展延工期計算表（下稱後表），後表顯較前表詳細，細繹其延展理
由，後表亦較前表合理、具體。以兩造爭執之民房未拆致影響工程施作為例，前表擬
展延一百零二天，後表則僅擬展延九天，經查該三處民房住都處於八十一年九月八日
通知洪大公司拆除，洪大公司於同年九月二十五日一天內即拆除完畢，且本件工程共
分Ａ、Ｂ、Ｃ、Ｄ、Ｅ五段，民房所在為Ｂ、Ｃ段，僅占極小比例，且非在本件工程
之主要徑，於預定工期內更無不能施作其他路段之情形，故前表擬准展延一百零二天
，顯不合理；而後表自八十一年九月二十一日起（即契約預定完工日九月二十日之次
日）至九月三十日計十天，扣除不計工期一天後，擬准展延九天，不僅較合常情，亦
與洪大公司函文所述「本工程其他路段，則已於９月日民房拆除後，卬石漿砌於９
月日全面完成，擬於八十一年十月一日起申報停工」之情形相符，足見住都處於核
定時並未違反誠信原則。此外因變更設計、道路坍方、電桿遷移及管線埋設遷移等諸
多影響工期之因素，亦均經住都處詳細敘明理由，為合理之延展，並無違反公平或濫
用權利情事，洪大公司指住都處延展之核定不當云云，尚非可採。按洪大公司遲延三
百三十九天完工，扣除住都處依約核定展延工期二百八十七天，則洪大公司遲延五十
二天完工，應可認定。又洪大公司若遲延工期五十二天，其物價指數調整款為二百三
十五萬零八百九十六元，洪大公司前已領得六十八萬一千三百八十五元等情，為兩造
所不爭，則洪大公司可請求之物價指數調整款應為一百六十六萬九千五百十一元，加
計前述工程尾款，洪大公司共可請求之金額為三百二十九萬六千三百元。茲審酌住都
處主張之各項扣款：(一)洪大公司於施工期間誤損第三人欣隆天然氣股份有限公司之高
壓瓦斯管，由住都處代賠償四萬元，應由洪大公司負擔等情，為洪大公司所自認，住
都處主張扣除，自屬有據。(二)違約金部分，依契約第十八條約定，洪大公司倘逾期完
工，應按逾期日數，每逾一日償付住都處依契約總價千分之一計算之違約金，洪大公
司逾期五二日曆天，應罰之違約金為一百二十八萬零三十二元，住都處自得由工程款
中扣除。洪大公司雖爭執違約金之約定過高云云，惟洪大公司對住都處所指千分之一
至千分之三之違約金之約定為工程慣例乙節，並不爭執，本件違約金之約定既屬低限
，且事關公共利益及公共安全，即無過高情形。(三)關於瀝青路面試驗不合格扣款九千
七百十四元部分，住都處主張洪大公司依約定將樣品送驗，於八十二年七月八日作成
之瀝青混凝土試驗報告表，關於「拌合料篩試驗」，有三個篩號超過容許誤差，依雙
方約定，應扣款九千七百六十二‧五七元，經核其所提被證、被證、被證、被
證等件，確屬真實，住都處自得扣除之。(四)關於僱工修繕支出九十萬一千零九元部
分，查系爭工程於八十二年十一月二十六日竣工後，洪大公司曾於八十三年八月十八
日函催住都處驗收，雙方於八十三年九月六日進行初驗，發現有集水井淤積應全線予
以清除、反光片圓徑與竣工圖不符應更換、第二盞路燈頭角度應調整等三項瑕疵，嗣
住都處訂於八十四年四月七日及八十五年三月二十一日驗收，惟分別因工區豪雨未能
丈量、洪大公司未到場及洪大公司未能及時收受驗收通知而未能完成驗收，其後並於
八十五年四月十八日、同年六月十五日及八十六年四月八日三度驗收之事實，為兩造
所不爭，本件工程於八十三年九月六日初驗時，既僅有上列三項輕微之瑕疵，洪大公
司以前揭瑕疵於八十五年四月十八日驗收前已改善完畢，住都處對此並不爭執，而八
十五年六月十五日複驗之驗收紀錄第二項「應改善缺失部分」雖有八點，惟其中或係
住都處遲未驗收及長時間開放通車，因自然或外力因素所造成，或與住都處主張扣除
之款項無因果關係，或為八十五年四月十八日驗收紀錄所無，不能證明係洪大公司施
作之瑕疵，住都處自亦不得主張扣款。而驗收紀錄第三項雖載「大部分路段ＡＣ路面
舖築坡度與竣工圖不符」，惟洪大公司既已完工並經初驗合格，顯已完成設計圖說及
詳細表所列之項目，並通過工程數量及品質之抽驗（見投標須知補充規定第二十六、
二十七項），系爭工程於八十二年十一月二十六日竣工，同日作最後一次估驗，以前
各次估驗，及八十三年九月六日初驗、八十五年四月十八日複驗，均未發現有坡度不
符情形，住都處於完工使用二年餘後始主張，且不能證明該等瑕疵係與洪大公司施工
有關，關於此部分之支出，即不得令由洪大公司負擔。(五)工程保固款二十三萬八千九
百九十七元部分，住都處主張系爭工程於八十六年四月八日驗收合格，保固期間於八
十九年四月八日方屆滿，屆時始得給付該款；洪大公司則稱伊於八十二年十月三十日
申報完工，參酌審計法施行細則規定，應於八十二年十一月三十日視為驗收完畢，保
固期間至八十五年十一月二十九日止，住都處不得主張扣除保固款云云。查系爭工程
雖於八十二年十一月二十六日即已完工，然審計法施行細則上開規定，意在督促行政
機關應儘速進行驗收，不可任意稽延，非謂逾一個月未驗收即當然視為驗收完畢。且
洪大公司於八十三年五月三日申請展期，迄同年九月六日始進行初驗，在初驗及住都
處核定展期前，實不可能驗收合格，洪大公司主張於八十二年十一月三十日視為驗收
完畢，自無可採。另系爭工程遲至八十六年四月八日始驗收合格，係可歸責住都處，
亦不得以該日為計算保固期間之始日。系爭工程於八十三年九月六日初驗後，洪大公
司於何時補正初驗之瑕疵，何時處於得由住都處進行複驗之狀態，複驗若有瑕疵，應
有若干時間補正，均有未明，惟住都處訂於八十四年四月七日進行複驗，應認其時為
可行複驗之狀態，以三年之保固期間計，迄第一審八十七年二月二十四日言詞辯論終
結時，未滿三年，住都處依約自得扣除按實做工程總價之百分之一計算之保固款二十
四萬七千零三十三元，其僅主張二十三萬八千九百九十七元，自無不可。綜上所述，
洪大公司得請求上開工程尾款及物價指數調整款，扣除住都處代償款四萬元、瀝青路
面試驗不合格款九千七百十四元、逾期完工罰款一百二十八萬零三十二元及工程保固
款二十三萬八千九百九十七元，洪大公司可請求之金額應為一百七十二萬七千五百五
十七元。又該金額未定給付期限，洪大公司雖曾於八十三年八月十八日函催住都處給
付，惟洪大公司為上開催告時，住都處尚未辦理初驗，尚未有給付義務，自不生催告
之效力。而本件起訴狀繕本於八十五年二月二十六日送達住都處，依民法第二百二十
九條第二項規定，住都處應自收受繕本（受催告）時起負遲延責任。從而，洪大公司
請求住都處給付一百七十二萬七千五百五十七元及自八十五年二月二十六日起至清償
日止按年息百分之五計算之利息部分，即屬有據，應予准許，逾此部分之請求難謂正
當，應予駁回等詞，為其判斷之基礎。
查系爭工程契約第四條第三款約定全部工程完工，經正式驗收合格後，給付尾款百分
之四，餘百分之一，於保固期滿後付清；第十九條約定本工程自全部竣工正式驗收合
格之日起，由乙方（即洪大公司）保固三年。則依兩造約定，系爭工程經正式驗收，
住都處似即有給付工程款百分之四之義務，洪大公司所負保固責任亦自斯時起算。原
審謂「系爭工程於八十二年十一月二十六日完工，遲至八十六年四月八日始驗收合格
，係可歸責住都處，不得以該日為計算保固期間之始日，惟系爭工程於八十三年九月
六日初驗後，洪大公司於何時補正初驗之瑕疵，何時處於得由住都處進行複驗之狀態
，複驗若有瑕疵，應有若干時間補正，均有未明，惟住都處訂於八十四年四月七日進
行複驗，應認其時為可行複驗之狀態，以三年之保固期間計，迄第一審八十七年二月
二十四日言詞辯論終結時，未滿三年」云云，以八十四年四月七日系爭工程可行複驗
之時，為保固期間之起算日，惟所謂「可行複驗之狀態」何以等同於契約所定之「工
程完工經正式驗收合格」，而可自該日起算保固期間，並認住都處有給付工程款百分
之四之義務，原審並未說明其依據，理由自有未備。又如依原審所稱系爭工程三年之
保固期間自八十四年四月七日起算，則至八十七年十二月十七日原審言詞辯論終結之
日止，其保固期間已屆滿，住都處依約即應付清尾款，乃原審竟算至八十七年二月二
十四日第一審言詞辯論終結之日止，指三年之保固期間尚未屆滿，住都處得扣留保固
款二十三萬八千九百九十七元云云，自有未合。再住都處於原審已表示工程保留款係
隨工程實作總價而變動，如認系爭工程實作總價非伊主張之二千三百九十萬九千四百
元，則保固款即非二十三萬八千九百九十七元（見原審卷第四七頁正反面），原審就
住都處是項主張亦未斟酌，謂依洪大公司實作工程總價，住都處得主張之保固款應為
二十四萬七千零三十三元，住都處於本件主張二十三萬八千九百九十七元自無不可云
云，對於保固款仍以二十三萬八千九百九十七元計之，仍不無可議。末查，有關洪大
公司遲延完工部分，洪大公司表示在應埋設路底下之管線未完成前，無法將路面施築
完成及施築邊溝，非如第一審認定Ａ、Ｅ、Ｄ段仍可施工（見原審卷第五五頁反面）
，原審對於洪大公司是項主張，未予審究，亦嫌疏略。兩造上訴論旨，各自指摘原判
決其敗訴部分為不當，求予廢棄，均非無理由。
據上論結，本件兩造上訴均為有理由。依民事訴訟法第四百七十七條第一項、第四百
七十八條第一項，判決如主文。
中      華      民      國     九十     年      五      月    三十一    日
                              最高法院民事第六庭
                                  審判長法官  吳  正  一
                                        法官  劉  福  來
                                        法官  鄭  玉  山
                                        法官  葉  勝  利
                                        法官  高  孟  焄
      右正本證明與原本無異
                                              書  記  官
中      華      民      國     九十     年      六      月     二十     日


司法院資訊處製作；財團法人民間司法改革基金會備份。
